ACORDAO-COMPLETO-2468064

ACÓRDÃO 9838/2021 ATA 25/2021 - PRIMEIRA CÂMARA

VISTOS, relatados e discutidos estes autos de Pensão Civil, os Ministros do Tribunal de Contas da União, reunidos em Sessão da 1ª Câmara, ante as razões expostas pelo Relator, e com fundamento nos arts. 1º, inciso V, e 39, inciso II, ambos da Lei 8.443, de 16 de julho de 1992, c/c o art. 259, inciso II, do Regimento Interno desta Corte de Contas, ACORDAM em:
9.1. considerar legais os atos constantes das peças 7, 8 e 10, relativos às pensões civis de Fausto Loureiro, Regina Helena Padilha Moraes e de Orlando Miranda de Carvalho, autorizando-lhes o registro, nos termos do art. 260, § 1º, do Regimento Interno desta Corte de Contas; 
9.2. considerar tacitamente registrado em 11/3/2021, o ato constante peça 9, relativo à pensão civil de Therezinha de Jesus Gonçalves Simões, e encaminhar os autos à Secretaria de Fiscalização de Pessoal para a adoção dos procedimentos necessários com vistas à revisão de ofício, nos termos do subitem 9.2.1 do Acórdão 122/2021-TCU-Plenário; e
9.3. dar ciência desta deliberação à Fundação Nacional de Artes.

Pessoal: Pensão Civil. Processo gerado automaticamente com atos priorizados/selecionados pela Sefip.

Primeira Câmara

Fundação Nacional de Artes.

3. Interessados: Fausto Loureiro, CPF XXX.523.907-XX; Regina Helena Padilha Moraes, CPF  XXX.775.147-XX; Therezinha de Jesus Gonçalves Simões, CPF XXX.154.407-XX; e Orlando Miranda de Carvalho, CPF XXX.420.907-XX.

13.1. Ministros presentes: Walton Alencar Rodrigues (Presidente), Benjamin Zymler e Jorge Oliveira.
13.2. Ministro-Substituto convocado: Augusto Sherman Cavalcanti (Relator).
13.3. Ministro-Substituto presente: Weder de Oliveira.

AUGUSTO SHERMAN

Cuidam os presentes autos das Pensões Civis instituídas em Fausto Loureiro, Regina Helena Padilha Moraes, Therezinha de Jesus Gonçalves Simões e de  Orlando Miranda de Carvalho, conforme os termos constantes das peças 7/10 cujos atos foram encaminhados ao Tribunal por intermédio do sistema Sisac, na sistemática definida na IN 78/2018, com parecer do órgão de Controle Interno pela legalidade. 
2.	A unidade técnica, ao analisar os fundamentos legais das concessões e as informações prestadas pelo órgão do controle interno, lavrou a instrução vista à peça 12, adiante parcialmente transcrita, com eventuais ajustes de forma:
		" (...) 
EXAME TÉCNICO
Exame das constatações
3.	A seguir, analisar-se-á, para cada interessado, o respectivo ato de concessão de pensão civil.
Em relação à instituidora Sra. MARIA DA GLÓRIA PACÍFICO DE SOUZA 
4.	Em 26/09/2007, a instituidora faleceu; o que habilitou o Sr. FAUSTO LOUREIRO (companheiro) ao benefício pensional.
5.	Em análise das rubricas salariais cadastradas no ato e que serviram de base de cálculo para os proventos, não se verificar valor pago irregularmente (peça 3, pg. 1) , de acordo com simulação à peça 3, pg. 2) .
6.	Destarte, não se verifica óbice para que o ato seja apreciado pela legalidade.
Em relação ao instituidor Sr. MOACYR PEREIRA DE SOUZA MORAES
7.	O ato de aposentadoria foi apreciado pela legalidade no âmbito de pedido de reexame, conforme Acórdão 3277/2009-2º Câmara, relator Raimundo Carreiro (Processo Processo 013.152/2006-9) .
8.	Em 30/09/2002, o instituidor faleceu; o que habilitou a Sra. REGINA HELENA PADILHA MORAES (viúva) ao percebimento de pensão, com paridade em relação à remuneração do servidor da ativa.
9.	Em análise do contracheque paradigma do instituidor à peça 4, pg. 3, e em cotejo com a tabela salarial vigente (peça 5) , não se constata pagamento irregular. Diante disto, os proventos da pensionista estão regulares.
10.	Destarte, não se verifica óbice para que o ato seja apreciado pela legalidade.
Em relação ao instituidor Sr. NELSON SIMÕES
11.	Em 14/08/2008, o instituidor faleceu; o que habilitou a Sra. THEREZINHA DE JESUS GONÇALVES SIMÕES (viúva) ao percebimento de pensão.
12.	Em análise das rubricas salariais cadastradas no ato e que serviram de base de cálculo para os proventos, não se verificar valor pago irregularmente, de acordo com a tabela salarial vigente à época do falecimento (6) , exceto quanto ao pagamento da rubrica "DIF PROV ART 22 L 8216-AP".
13.	Nos termos do artigo 22 da Lei 8216/91, tal rubrica foi originada como forma de evitar eventual descenso remuneratório por ocasião da antecipação salarial objeto da referida legislação, que deveria ser compensada quando da revisão geral da remuneração dos servidores públicos, conforme preâmbulo da própria Lei e a regra do artigo 103 do Decreto-Lei 200/67.
14.	Desde edição da Lei 8216/91 até o falecimento do instituidor, a sua respectiva carreira foi objeto de diversas estruturações salariais, a exemplo do estabelecido pela Lei 11.784/2008, resultado da conversão da MP 431/08, de 14 de maio de 2008.
15.	Diante disto, em simulação dos proventos com exclusão da rubrica "DIF PROV ART 22 L 8216-AP" da base de cálculo (peça 6) , constata-se que a beneficiária percebe valor acima do devido.
16.	Assim, caberá propor que o ato seja apreciado pela ilegalidade.
Em relação à instituidora Sra. OMAR ELLIOT PINTO
17.	O ato de aposentadoria do instituidor foi apreciado pela legalidade, conforme Acórdão 6752/2011-TCU-Primeira Câmara, relator Ministro-substituto Augusto Sherman (Processo Processo 022.790/2011-0) .
18.	Em 06/04/2001, a instituidora faleceu; o que habilitou o Sr. ORLANDO MIRANDA DE CARVALHO (companheiro) ao percebimento de pensão, com paridade em relação à remuneração do servidor da ativa.
19.	Em análise do contracheque paradigma do instituidor à peça 4, pg. 5, e em cotejo com a tabela salarial vigente (peça 5, pg. 1) , não se constata pagamento irregular. Diante disto, os proventos da pensionista estão regulares.
20.	Destarte, não se verifica óbice para que o ato seja apreciado pela legalidade.
	CONCLUSÃO
	21.	No que tange aos atos abaixo relacionados, caberá propor que sejam apreciados pela legalidade.
	- instituidora Sra.  MARIA DA GLÓRIA PACÍFICO DE SOUZA , CPF XXX.756.117-XX, ato número 10600604-05-2007-000028-4  (inicial) ; beneficiário Sr. FAUSTO LOUREIRO, CPF XXX.523.907-XX;
	- instituidor Sr. MOACYR PEREIRA DE SOUZA MORAES, CPF XXX.302.997-XX, ato número 10600604-05-2002-000053-1 (inicial) ; beneficiária Sra. REGINA HELENA PADILHA MORAES, CPF XXX.775.147-XX;
	- instituidora Sra. OMAR ELLIOT PINTO, CPF XXX.293.947-XX, ato número 10600604-05-2002-000011-6 (inicial) ; beneficiário Sr. ORLANDO MIRANDA DE CARVALHO, CPF XXX.420.907-XX.
	22.	No que tange ao ato a seguir nominado, caberá propor que seja apreciado pela ilegalidade, em virtude de inclusão na base de cálculo dos proventos de rubrica indevida. Destaque-se que o ato em comento completará 5 anos no TCU em 11/03/2021.
	- instituidor Sr. NELSON SIMÕES, CPF XXX.295.157-XX, ato número 10600604-05-2008-000043-0 (inicial) ; beneficiária Sra. THEREZINHA DE JESUS GONÇALVES SIMÕES, CPF XXX.154.407-XX.
	23.	Registre-se ainda que a análise do presente feito observou o regramento inscrito na Resolução TCU 315/2020.
	PROPOSTA DE ENCAMINHAMENTO
	24.	Ante o exposto, propõe-se:
	a) considerar ilegal e recusar registro ao ato abaixo nominado, com base nos arts. 71, inciso III, da Constituição Federal, 1º, inciso V, e 39, inciso II, da Lei 8.443/1992 e 260, § 1º, do Regimento Interno do Tribunal de Contas da União (TCU) ;
	- instituidor Sr. NELSON SIMÕES, CPF XXX.295.157-XX, ato número 10600604-05-2008-000043-0 (inicial) ; beneficiária Sra. THEREZINHA DE JESUS GONÇALVES SIMÕES, CPF XXX.154.407-XX.
	b) dispensar a devolução dos valores indevidamente recebidos até a data da ciência da Fundação Nacional de Artes do Acórdão que vier a ser proferido, com base no Enunciado 106 da Súmula da Jurisprudência do TCU;
	c) determinar à Fundação Nacional de Artes, com base no art. 45 da Lei 8.443/1992 e no art. 4º, inciso I, da Resolução TCU 315/2020, que:
	c.1) faça cessar os pagamentos decorrentes do ato impugnado, comunicando ao TCU, no prazo de quinze dias, as providências adotadas, nos termos dos art. 262, caput, do Regimento Interno do TCU, 8º, caput, da Resolução - TCU 206/2007;
	c.2) cadastre novo ato, livre da irregularidade apontada, submetendo-o ao TCU no prazo de trinta dias, nos termos dos arts. 262, § 2º, do Regimento Interno do TCU e 19, § 3º, da Instrução Normativa - TCU 78/2018; 
	c.3) informe à beneficiária o teor do Acórdão que vier a ser prolatado, encaminhando ao TCU, no prazo de trinta dias, comprovante da data de ciência pela beneficiária, nos termos do art. 4º, § 3º, da Resolução - TCU 170/2004, alertando-a de que o efeito suspensivo proveniente de eventual interposição de recurso não a exime da devolução dos valores indevidamente percebidos após a notificação, em caso de não provimento desse recurso.
	d) considerar legais e determinar o registro dos atos de concessão de aposentadoria dos interessados abaixo nominados, com fundamento nos arts. 71, inciso III, da Constituição Federal, 1º, inciso V, e 39, inciso II, da Lei 8.443/1992 e 260, § 1º, do Regimento Interno do Tribunal de Contas da União.
	- instituidora Sra.  MARIA DA GLÓRIA PACÍFICO DE SOUZA, CPF XXX.756.117-XX, ato número 10600604-05-2007-000028-4  (inicial) ; beneficiário Sr. FAUSTO LOUREIRO, CPF XXX.523.907-XX;
	- instituidor Sr. MOACYR PEREIRA DE SOUZA MORAES, CPF XXX.302.997-XX, ato número 10600604-05-2002-000053-1 (inicial) ; beneficiária Sra. REGINA HELENA PADILHA MORAES, CPF XXX.775.147-XX;
	- instituidora Sra. OMAR ELLIOT PINTO, CPF XXX.293.947-XX, ato número 10600604-05-2002-000011-6 (inicial) ; beneficiário Sr. ORLANDO MIRANDA DE CARVALHO, CPF XXX.420.907-XX".
3.	O Ministério Público, neste ato representado pela Procuradora-Geral Cristina Machado da Costa e Silva, em sucinto Parecer visto à peça 14, anuiu à proposição da Sefip.
É o Relatório.

não há.

Procuradora-Geral Cristina Machado da Costa e Silva.

PESSOAL. PENSÃO CIVIL. TRÊS ATOS CONFORME OS NORMATIVOS REGENTES. LEGALIDADE E REGISTRO. IRREGULARIDADE DE UM ATO. PAGAMENTO A MAIOR DE PARCELA CONTEMPLADA NOS PROVENTOS DA INTERESSADA. REGISTRO TÁCITO DA CONCESSÃO PELO DECURSO DO PRAZO QUINQUENAL. RESTITUIÇÃO DOS AUTOS À SEFIP PARA ADOÇÃO DE PROVIDÊNCIAS.

PENSÃO CIVIL (PCIV)

Secretaria de Fiscalização de Integridade de Atos e Pagamentos de Pessoal e de Benefícios Sociais (Sefip).

Versam os presentes autos acerca das Pensões Civis instituídas em favor de Fausto Loureiro, Regina Helena Padilha Moraes, Therezinha de Jesus Gonçalves Simões e de Orlando Miranda de Carvalho, concedidas pela Fundação Nacional de Artes. 	
2.	A unidade técnica opinou pela ilegalidade da pensão civil de Therezinha de Jesus Gonçalves Simões (peça 9) , em razão da inclusão da parcela denominada "DIF PROV ART 22 L 8216-AP", paga a maior, fato que poderia conduzir à ilegalidade da concessão e negativa de seu registro. Quanto aos demais atos, o encaminhamento é pela legalidade e registros correspondentes, ao entendimento de que se encontram conforme os normativos aplicados à espécie. A representante do Ministério Público anuiu à proposta alvitrada pela unidade técnica na sua inteireza. 
3.	Acolho os pareceres precedentes quanto à legalidade das pensões deixadas em favor de Fausto Loureiro, Regina Helena Padilha Moraes e de Orlando Miranda de Carvalho (peças 7, 8 e 10) , tendo em conta que não vislumbro óbices aos seus registros. Divirjo, todavia, com as costumeiras vênias, do encaminhamento proposto no que tange à pensão civil de Therezinha de Jesus Gonçalves Simões.
 4.	A despeito da correta instrução levada a cabo pela unidade técnica, outro deslinde deverá ser dado à questão. É que exsurge do documento constante da peça 9, a informação de que o ato concessório deu entrada nesta Corte de Contas no dia 11/3/2016, portanto há mais de cinco anos, de sorte que a hipótese presente atrai o entendimento adotado por este Tribunal em decorrência da decisão do STF no âmbito do RE 636.553, em que restou fixado o prazo de cinco anos para uma resolução de mérito de processos de concessão, após o qual esses atos serão considerados tacitamente registrados.  
5.		Assim, por esses fundamentos, entendo que o ato pensional de interesse da Sr.ª Therezinha de Jesus Gonçalves Simões, deve ser considerado tacitamente registrado desde 11/3/2021, considerando os cinco anos transcorridos. Todavia, no lastro do que vem decidindo esta Corte de Contas, os autos devem ser encaminhados à Sefip para adoção das medidas com vistas à revisão de ofício, nos termos preconizados na decisão dos embargos de declaração opostos ao mencionado RE 636.553. 
	Ex positis, divergindo, em parte, da proposta alvitrada pela unidade técnica e do Parecer da representante do Ministério Público, manifesto-me por que o Tribunal aprove o Acórdão que ora submeto à deliberação deste Colegiado. 
TCU, Sala das Sessões, em 20 de julho de 2021.
AUGUSTO SHERMAN CAVALCANTI 
Relator